【裁判字號】    96,訴,2378
【裁判日期】    970319
【裁判案由】    臺灣地區與大陸地區人民關係條例
【裁判全文】
臺北高等行政法院判決
                                     96年度訴字第02378號
                              .
原      告  甲○○
被      告  內政部
代  表  人  乙○○（部長）
訴訟代理人  丙○○
上列當事人間因臺灣地區與大陸地區人民關係條例事件，原告不
服行政院中華民國96年5 月14日院臺訴字第0960084794號訴願決
定，提起行政訴訟。本院判決如下：
    主  文
原告之訴駁回。
訴訟費用由原告負擔。
    事  實
一、事實概要：
    原告於民國（下同）95年11月6 日申請在臺定居，被告內政
    部以95年12月11日台內警境孝樺字第0950922353號處分書不
    予許可（下稱原處分）。原告不服，以與陳思慶結婚來臺生
    活多年，陳思慶95年11月3 日死亡，惟其合法居留臺灣地區
    算至95年11月4 日止滿8 年，僅1 日之差，致無法申請在臺
    定居；其女多年前與臺灣地區人民結婚，大陸地區已無親友
    ，願放棄支領配偶半俸，請准許在臺定居云云，提起訴願，
    經行政院96年5 月14日院臺訴字第0960084794號訴願決定駁
    回，原告仍不服，遂向本院提起行政訴訟。
二、兩造聲明：
  (一)原告聲明：訴願決定及原處分均撤銷。
  (二)被告聲明：原告之訴駁回。
三、兩造之爭點：
    被告以原告於95年11月6 日提出定居申請已不符合定居規定
    為由，作成不予許可之處分，是否適法？
  (一)原告主張：
    1.原告與先生陳思慶於87年10月12日在廣西桂林公證結婚，
      並於87年11月3 日經財團法人海峽交流基金會（下稱海基
      會）驗證，原告亦於87年12月來臺灣生活，來臺後因先生
      年紀大，身體多病，故原告來臺8 年並未外出工作，且8
      年來在臺生活居多，很少回大陸，因為要辦理大陸方面證
      件等事項，才會回大陸，但回大陸的時間從未超過2 個月
      ，因為先生身體不好，住院十幾次之多，其中全身麻醉開
      刀3 次，皆係原告親自細心照料，始能恢復並好轉。8 年
      來原告認真遵守臺灣法律，從未犯任何過錯，無怨無悔照
      顧先生得生活起居，亦已習慣臺灣之生活。未料先生於95
      年8 月22日住進臺中榮民總醫院加護病房，經搶救後於9
      月9 日轉進普通病房，原告皆是24小時親自照料，惟原告
      之先生仍於95年11月3 日逝世，其逝世之時間與原告在臺
      灣定居之證件時間（於95年11月4 日期滿）僅差1 天。惟
      原告原來之依親證要換領長期居留證之時間約係10月20日
      ，但當時原告先生患病需原告在家照料，原告未能親自去
      軍管局辦理手續，故委託臺中泰東旅行社陳雅玲小姐辦理
      ，以致延誤送件時間，故長期居留證發證之時間延至93年
      11月5 日，因上述情事卻使原告因1 日之差無法取得中華
      民國身分證。原告現已53歲，父母早在10年前過世，在大
      陸已無其他親人，唯一之女兒亦已於88年嫁來臺灣，原告
      於先生過世後，現與女兒及外孫一起生活，若未取得身分
      證，則仍需往返大陸辦理通行證，在經濟及勞力上皆為負
      擔。
    2.原告與先生自87年10月12日結婚至先生過世（95年11月3
      日）早已超過政府規定之8 年時間，僅因原告先生患病使
      原告無法親自辦理居留手續而委託旅行社辦理，本應係95
      年10月份屆滿8 年，卻延至同年11月4 日。原告先生最大
      的心願即為使原告取得中華民國身分證，懇請法外開恩，
      使原告得以辦理定居手續，在臺灣生活。
  (二)被告主張：
    1.按大陸地區人民為臺灣地區人民配偶經許可在臺灣地區長
      期居留滿2 年，並符合臺灣地區與大陸地區人民關係條例
      （下稱兩岸人民關係條例）第17條第5 項規定，得申請在
      臺灣地區定居，為兩岸人民關係條例第17條及大陸地區人
      民在臺灣地區依親居留長期居留或定居許可辦法（下稱許
      可辦法）第31條規定。依該許可辦法第34條第1 項規定，
      大陸地區人民申請在臺灣地區定居，其不予許可情形及不
      得再申請之期間，準用第14條及第15條規定。同辦法第14
      條第1 項第3 款規定，依親對象死亡者，不予許可。
    2.本件原告略謂：於87年12月因與臺灣地區人民陳思慶先生
      結婚來臺團聚，至95年申請定居時已在臺生活8 年，因配
      偶於95年11月3 日病逝，為完成配偶遺願，請求法外開恩
      ，許可定居，得以在臺與女兒、女婿及外孫安享天倫。
    3.查原告於93年11月5 日經核准長期居留，至95年11月5 日
      始符合申請定居規定，因依親對象陳思慶先生已於95年11
      月3 日死亡，於95年11月6 日申請時已不符定居規定，被
      告爰核發不予許可處分書。惟其所核發長期居留證並未撤
      銷，其各項基本人權如居住、遷徙、工作權等並未喪失，
      只需於長期居留證到期前辦理延期即可在臺灣地區居留，
      且可自由進出臺灣地區與回大陸地區，並無不能在臺灣地
      區居住之事由。原告係大陸地區人民，其臺灣地區配偶已
      死亡，被告否准其在臺灣地區定居，並無違誤。
    4.又原告提起訴訟如已逾訴願決定送達2 個月內之規定，請
      依行政訴訟法第106 條規定，本案不受理。
    理  由
一、按大陸地區人民為臺灣地區人民配偶經許可在臺灣地區長期
    居留滿2 年，並符合臺灣地區與大陸地區人民關係條例（下
    稱兩岸人民關係條例）第17條第5 項規定，得申請在臺灣地
    區定居，為兩岸人民關係條例第17條及大陸地區人民在臺灣
    地區依親居留長期居留或定居許可辦法（下稱許可辦法）第
    31條規定。依該許可辦法第34條第1 項規定，大陸地區人民
    申請在臺灣地區定居，其不予許可情形及不得再申請之期間
    ，準用第14條及第15條規定。同辦法第14條第1 項第3 款規
    定，依親對象死亡者，不予許可。
二、查原告於93年11月5 日經核准長期居留，至95年11月5 日始
    符合申請定居規定，因依親對象陳思慶先生已於95年11月3
    日死亡，有戶籍謄本影本附原處分卷可稽，原告於95年11月
    6 日申請定居時已不符規定，被告為不予許可之處分，於法
    並無不合。原告稱其願意放棄其配偶陳思慶死亡後得領之半
    俸云云，姑不論實情如何，並無礙前述依法不得在臺定居之
    審認，所訴核不足採。
三、綜上，原處分並無不法，訴願決定予以維持，亦無不合。原
    告徒執前詞，訴請撤銷，為無理由，應予駁回。
四、兩造其餘攻擊防禦方法均與本件判決結果不生影響，故不逐
    一論述，併此敘明。
據上論結，本件原告之訴為無理由，爰依行政訴訟法第98條第1
項前段，判決如主文。
中    華    民    國    97    年     3    月   19     日
                    臺北高等行政法院第二庭
                              審判長法  官  徐  瑞  晃
                                    法  官  畢  乃  俊
                                    法  官  陳  金  圍
上為正本係照原本作成。
如不服本判決，應於送達後20日內，向本院提出上訴狀並表明上
訴理由，如於本判決宣示後送達前提起上訴者，應於判決送達後
20日內補提上訴理由書（須按他造人數附繕本）。
中    華    民    國    97    年    3     月    19    日
                                    書記官  陳  可  欣


司法院資訊處製作；財團法人民間司法改革基金會備份。
